【裁判字號】    88,上訴,1366
【裁判日期】    890629
【裁判案由】    偽造文書等
【裁判全文】
臺灣高等法院臺中分院刑事判決                  八十八年度上訴字第一三六六號
    上  訴  人  臺灣台中地方法院檢察署檢察官
    上  訴  人
        即
    自  訴  人  庚○○
                        籍設台.
                        現住台.
                        身分證.
    被      告  卯○○  男三十.
                        籍設台.
                        現住台.
                        身分證.
                甲○○  女三十.
                        籍設台.
                        現住台.
                        身分證.
    共      同
    選任辯護人  黃嘉明  律師
右上訴人等因被告等偽造文書等案件，不服台灣台中地方法院中華民國八十八年五月
五日第一審判決（民國八十五年度自緝字第六二四號，併辦案號：台灣台中地方法院
檢察署民國八十三年度偵字第一三一一一號、第一五八七六號，同署民國八十四年度
偵字第六二號、第四五八號、第四三二四號，同署民國八十五年度偵緝字第一四八號
），提起上訴，本院判決如左：
    主      文
原判決撤銷。
卯○○共同連續行使偽造私文書，足以生損害於他人，處有期徒刑壹年陸月。民國八
十二年十一月二十七日不動產買賣契約書一式二份偽造「辛○」之署押各參枚（含署
名各貳枚、指印各乙枚）、八十三年一月二十八日收據上偽造「辛○」之署押貳枚（
含署名及指印各壹枚），暨如附表一編號一、二所示支票之背面上所偽造「丑○○」
之署押各壹枚均沒收。
甲○○共同連續意圖為自己不法之所有，以詐術使人將本人之物交付，處有期徒刑捌
月，緩刑肆年。
    事      實
一、卯○○、甲○○均素行良好，未曾受有期徒刑以上刑之宣告，緣卯○○係岱將工
    程有限公司（以下簡稱岱將公司）之負責人，明知公司財務狀況不佳，資金週轉
    不靈，竟與甲○○基於意圖為自己不法所有之共同概括犯意聯絡，連續於民國八
    十二年六月四日，在寅○○住處向其佯稱欲替其將坐落於台中縣霧峰鄉○○村○○段六二二之七、六二二之八地號之土地變更地目，致使寅○○陷於錯誤，遂應
    允以該土地向台中市第八信用合作社南屯分社貸款新台幣（下同）二千二百萬元
    ，並將其中之一千萬元貸予卯○○，並由卯○○書立切結書一紙及佯裝交付由卯
    ○○、甲○○共同簽發到期日為八十二年十二月七日，面額一千萬元之第000
    0000號本票及其以岱將公司負責人名義簽發付款人為台中市第八信用合作社
    南屯分社，發票日為八十三年七月十日，面額五十萬元之0000000號支票
    各一張予寅○○收執，惟屆期經寅○○提示上開支票，竟遭退票而不獲付款，至
    此寅○○始知受騙。於八十三年三月十日，卯○○向庚○○佯稱欲購置鄰近寅○○所有坐落台中縣霧峰鄉○○村○○段六二二之三四、六二二之四四地號之土地
    ，以作為廠房之用，而向其借款，並交付丑○○簽發面額共三百六十萬元之支票
    二張以為擔保，庚○○乃應其所請而交付同額現金予卯○○，上開二張支票並如
    期兌現，致使庚○○誤信卯○○信用良好，於八十三年六月三十日，卯○○、甲○○再於台中市第八信用合作社向庚○○訛稱購地尾款尚欠四百萬元，並稱土地
    將於八十三年七月中旬辦妥貸款後即可返還借款，並由卯○○於不詳之時、地，
    先在戊○○所簽發如附表一編號一、二所示之支票背面上，偽造「丑○○」之署
    押各一枚以為背書後，連同由葉婉穎所簽發如附表一編號三、四所示之支票合計
    四張於上址持向庚○○詐借現款，致使庚○○陷於錯誤，遂將現金四百萬元匯至
    甲○○之帳戶內，致使丑○○有受追償票款之虞，自足生損害於丑○○，然上開
    支票屆期經庚○○提示，均不獲兌現，卯○○、甲○○復避不見面，至此庚○○
    方知受騙。另卯○○又承上之意圖為自己不法所有及行使偽造私文書之概括犯意
    ：
    （一）、於八十二年十一月間某日，卯○○明知其向辛○購買坐落於台中縣霧峰
            鄉○○段六二二之四三地號之土地，因買賣價款未付清，而尚未取得該
            土地之所有權，竟夥同與其具有犯意聯絡自稱「辛○」之不詳姓名之成
            年男子，向丙○○佯稱欲將上開土地出賣予丙○○，並出示辛○交付予
            卯○○，用以辦理土地所有權移轉及貸款使用之辛○之身分證、印章及
            該土地所有權狀等資料，致使丙○○不疑有詐，遂於八十二年十一月二
            十七日在林明比代書事務所以一千五百九十五萬六千八百七十五元與彼
  等簽訂不動產買賣契約書一式二份，卯○○並利用不知情之代書人員於
            該買賣契約書出賣人欄偽造「辛○」之署押一枚，並由該自稱「辛○」
            之人另在該契約書出賣人欄偽造「辛○」之署押及指印各一枚，並盜用
            辛○之印章蓋在該契約書上合計十枚，而持交丙○○以共同行使偽造私
            文書，丙○○並於當日即八十二年十一月二十七日交付八百萬元予賴瀧
            泰及該自稱「辛○」之人，復於八十三年一月二十八日又支付三百五十
            萬元，該自稱「辛○」之人即又在收據上偽造「辛○」之署押及指印各
            一枚後，持之交付丙○○，致使辛○有受請求移轉該土地所有權或償還
            各該價款之虞，自足生損害於辛○，而卯○○及該自稱「辛○」之成年
            男子收受上開土地價款後，亦遲未辦理所有權移轉登記，丙○○始知受
            騙。
    （二）、自八十二年十一月間某日起至八十三年間某日止，卯○○向戊○○謊稱
            岱將公司信用良好，欲向其調借支票向銀行票貼使用，致使戊○○不疑
            有詐，即分別簽發如附表二所示面額共計七百七十四萬元之支票六張交
            付予卯○○，惟卯○○竟持上開支票向他人調借款項，得手後復未於各
            該支票之發票日將款項存入戊○○上開支票之帳戶內，致使各該支票之
            執票人向戊○○求償，至此戊○○始知受騙。於八十三年四月五日，賴
            瀧泰復以同一方法，致使己○○不疑有詐而簽發如附表三所示面額合計
            一千六百四十四萬元之支票十二張交付予卯○○，惟卯○○竟持上開支
            票向他人調借款項，致使各該執票人向己○○求償，己○○始知受騙。
    （三）、於八十三年一月間某日，向乙○○佯稱可替其將坐落於台中縣霧峰鄉○○段六二二之九地號之土地地目，由旱地變更為建地，而要求乙○○支
            付活動費八百萬元，乙○○不疑有詐，遂於八十三年四、五月間某日，
            電匯八百萬元予卯○○，嗣該土地地目並未變更，乙○○始知受騙。
    （四）、於八十三年四月六日，卯○○至台中縣霧峰鄉○○路八七○號壬○○住
            處，向壬○○保證其簽發之支票，絕對沒問題等語，擬向壬○○調借現
            金四百五十四萬元，致使壬○○陷於錯誤，即由卯○○簽發付款人為台
            中市第三信用合作社國光分社，發票日為八十三年六月十五日，面額三
            百四十六萬五千元第0000000號及發票日為同年七月十五日，面
            額一百零七萬五千元之第０二九０一三號之支票共二張交付予壬○○以
            供擔保，壬○○即於當日將四百五十四萬元之現金交予卯○○收受，惟
            該支票屆期經提示均遭退票而不獲付款，至此壬○○始知受騙。
    （五）、於八十三年五月間某日，卯○○經友人吳永裕之介紹而認識子○○，並
            向子○○謊稱其經營之岱將公司十分穩健，欲向渠調借資金以供週轉，
            並簽立讓渡書以提供擔保，即將其於八十二年五月三日與寅○○就座落
            於台中縣霧峰鄉○○段六二二之三三、六二二之三四地號土地之不動產
            買賣契約，以擔保其簽發予子○○之支票一定兌現，致使子○○陷於錯
            誤，即分別簽發面額共計九百五十萬元之支票七張予卯○○，卯○○並
            簽發本票一張及支票七張以供擔保，惟屆期經提示支票竟遭退票而不獲
            付款，而卯○○復持子○○所簽發上開支票向他人調借款項，而使該等
            執票人向子○○求償，子○○並向寅○○查詢，始悉前述土地之所有權
            仍屬寅○○所有而知受騙。
二、案經庚○○提起自訴及由臺灣臺中地方法院檢察署檢察官移送併案審理。而卯○○、甲○○於審理時已與庚○○達成和解，願意分期清償庚○○上述款項。
    理      由
一、訊據被告卯○○、甲○○對於右述向告訴人寅○○陳稱欲幫其變更地目而向其借
    款，及持如附表一所示之支票向上訴人即自訴人庚○○調借款項，暨被告卯○○
    對於其於如附表一編號一、二所示之支票背面偽造丑○○之署押各一枚，與被告
    卯○○對於另向告訴人戊○○、己○○、壬○○、子○○等人調借款項或支票等
    事實，固均所是認，但均弗承有詐欺之犯行，被告卯○○亦矢口否認有偽造私文
    書之犯行，均辯稱向寅○○及庚○○借款屬實，但並無詐騙之意圖諸語，而被告
    卯○○另以並未與告訴人李謀周簽訂不動產買賣契約書，向告訴人乙○○借款八
    百萬元，伊係受他人欺騙，以為土地可以變更地目而為，並非意圖詐騙云云；然
    查右開事實，業據庚○○、寅○○、戊○○、己○○、子○○、壬○○、乙○○
    、丙○○等人分別指陳在卷（見偵字第六十二號卷第九、十、十八、十九頁，偵
    字第四三二四號卷第八、九頁，偵字第四五八號卷第六、七、十、十一、二十四
    、二十五、二十六、四十七、四十八、六十二、六十三、六十五、六十六頁，自
    字第二七三號卷第四十、四十一頁，自緝字第六二四號卷第一四一、一四二、一
    八二、一八三、一八四頁，本院卷第一卷第三十五、三十六、三十七、五十八、
    五十九、九十三、一０六頁）；次查如附表一編號一、二所示之支票，其中背書
    人「丑○○」之署押，並非丑○○所親為乙節，業據證人丑○○陳明在卷（見自
    字第二七三號卷第四十一頁），即經原審法院當庭命丑○○及被告卯○○分別書
    寫之「丑○○」字跡，及卷附丑○○於八十二年間與卯○○所簽之工程契約書上
    丑○○之簽名予以比對（同見上開自字卷第四十三頁至第四十五頁，自緝字卷第
    一四四頁），經肉眼判斷即知上開支票上「丑○○」之署押與丑○○本人當庭或
    平日書寫之筆跡，顯不相同，而被告卯○○之筆跡則和該支票上「丑○○」之筆
    跡近似，稽諸被告卯○○於本院審理時已供承該「丑○○」之署押係其所偽造（
    見本院八十九年六月十五日審判筆錄），足見證人丑○○供稱其並未於該等支票
    上背書，尚堪採信，益徵該二張支票係被告卯○○自認先前交付予庚○○由丑○○簽發之支票已兌現，為再次取信庚○○以順利取得款項，乃偽造丑○○之署押
    ，應可認定；又被告卯○○與證人辛○固定有不動產買賣契約書（見偵字第四五
    八號卷三十五頁至第三十七頁），然被告卯○○夥同自稱「辛○」之不詳姓名之
    成年男子與丙○○簽訂不動產買賣契約書時，被告卯○○亦有在場，而該自稱「
    辛○」之人，並非土地所有權人之辛○乙節，亦據丙○○於本院審理時當庭指認
    明確（見本院卷第一卷第三十五、三十七頁），再稽諸證人辛○所陳，其與被告
    卯○○簽訂不動產買賣契書後，有將身分證、印章等交予被告卯○○，其並未同
    意被告卯○○以其名義與丙○○簽訂契約等情（見本院卷第一卷第三十六頁），
    足見被告等上開辯解，當係推諉之詞，均不足採信；此外，尚經證人葉婉穎證述
    在卷，並有支票、本票、退票理由單、工程契約書、不動產買賣契約書、讓渡書
    、土地登記簿謄本、台中市第八信用合作社跨行匯款回條聯、明細表、切結書等
    件存卷可參（見自字第二七三號卷第四頁至第十二頁、第四十三、四十四頁，偵
    字第四五八號卷第九頁，第十二頁至第十五頁，第三十五頁至第四十四頁，第五
    十頁至第五十五頁，第五十八頁至第六十一頁，第六十七頁至第七十五頁，第八
    十三頁至第九十四頁），從而事證明確，被告等之犯行均堪認定，各應予依法論
    科。
二、按被告卯○○於如附表一編號一、二所示之支票背面上，偽造「丑○○」之署押
    各一枚以為背書後，持向庚○○詐借現款，致使丑○○有受追償票款之虞，自足
    生損害於丑○○；又被告卯○○與該自稱「辛○」之成年男子，與丙○○簽訂不
    動產買賣契約書一式二份，被告卯○○與該自稱「辛○」之成年男子並利用不知
    情之代書人員於該買賣契約書出賣人欄偽造「辛○」之署押一枚，並由該自稱「
    辛○」之人另在該契約書出賣人欄偽造「辛○」之署押及指印各一枚，並盜用辛○之印章蓋在該契約書上合計十枚，而持交丙○○以共同行使偽造私文書，復於
    八十三年一月二十八日，丙○○復支付三百五十萬元之土地價款時，該自稱「辛○」之人即又在收據上偽造「辛○」之署押及指印各一枚後，持之交付丙○○，
    致使辛○有受請求移轉該土地所有權或償還各該價款之虞，自足生損害於辛○。
    核被告等所為，均係犯刑法第三百三十九條第一項之詐欺取財罪，而被告卯○○
    則另犯刑法第二百十六條、第二百十條之行使偽造私文書罪。至被告卯○○及該
    自稱「辛○」之成年男子利用不知情之代書人員於該買賣契約書出賣人欄偽造「
    辛○」之署押一枚，此部分係屬間接正犯。又被告卯○○與該自稱「辛○」之人
    盜蓋辛○之印章及偽造「辛○」之署押，暨被告卯○○偽造「丑○○」之署押以
    為背書，均屬偽造私文書之部分行為，而偽造私文書之低度行為復為行使之高度
    行為所吸收，均不另論罪。另被告等就渠等詐騙庚○○、寅○○之財物部分之犯
    行，渠等彼此間均有犯意聯絡及行為分擔，已據庚○○、寅○○陳明在卷，自均
    為共同正犯。另被告卯○○與該自稱「辛○」之成年男子就詐騙丙○○之財物及
    該部分行使偽造私文書之犯行，彼等彼此間互有犯意聯絡及行為分擔，亦經丙○○陳明無訛，亦均為共同正犯。至被告等先後多次之詐欺取財之犯行，及被告卯
    ○○先後多次行使偽造私文書之犯行，均時間緊接，所犯復均為構成要件相同之
    罪，顯均係基於概括之犯意反覆為之，均為連續犯，各應依刑法第五十六條之規
    定以一罪論，並各依法加重其刑。至被告卯○○所犯上開行使偽造私文書及詐欺
    取財罪間，有方法結果之牽連關係，應依刑法第五十五條之規定，從較重之刑法
    第二百十六條、第二百十條之行使偽造私文書罪處斷。至上訴人即檢察官（以下
    簡稱檢察官）移送併案審理之被告等共同詐欺寅○○、被告卯○○詐騙戊○○、
    乙○○、己○○、子○○、壬○○及被告卯○○與該自稱「辛○」之人共同詐欺
    丙○○暨行使偽造私文書部分之犯行，與庚○○自訴被告等詐欺之犯行，具有連
    續犯或方法結果之裁判上一罪之關係，亦為自訴效力之所及，本院自得併予審理
    。又被告卯○○偽造「丑○○」之署押以為背書並持之行使部分之犯行，與庚○○自訴其詐欺之犯行亦具有方法結果之裁判上一罪之關係，亦為自訴效力之所及
    ，本院自得併予審理，附此敘明。
三、另檢察官移送併案審理，認被告等共同詐取丁○○、丙○○、吳永裕現款部分，
    據丁○○所陳，其持有被告卯○○所交付之支票，係其向被告卯○○承攬鐵架工
    程之工程款（見自緝字卷第一八三頁，本院卷第一卷第九十四頁），丙○○則於
    原審法院審理時證稱其與被告卯○○資金往來已很久，其並沒有要告被告卯○○
    詐欺之意思（見自緝字第一八四頁），而吳永裕則始終未到庭，且被告卯○○又
    堅稱係借款而非詐欺，是此部分依卷證資料，尚難認定被告等有此部分詐欺之犯
    行，自與庚○○自訴被告等詐欺之犯罪事實，無連續犯之裁判上一罪關係，是此
    部分本院自不得予以審理，應予函退。另併辦意旨尚認被告甲○○亦涉有偽造私
    文書之罪嫌云云，然如上所論，被告卯○○與該自稱「辛○」之人共同偽造私文
    書部分之事實，依卷證資料，均無法證明被告甲○○亦有參與，自難僅因其與被
    告卯○○係屬夫妻關係，即推測被告甲○○亦有參與該部分之犯行，自不待多言
    ，則此部分檢察官併辦之事實，尚與庚○○自訴被告甲○○詐欺之犯罪事實，無
    方法結果之裁判上一罪關係，是此部分本院自不得予以審理，應予函退。
四、原審予以被告等論罪科刑之判決，固非無見，但查被告等並未詐騙丁○○、丙○○、吳永裕之現金，已如上論，然原審仍認被告等有此部分之犯行，自有未洽；
    次查被告甲○○並未參與偽造私文書復持以行使之犯罪事實，惟原審猶論處被告
    甲○○以行使偽造私文書之罪責，自有違誤；再查偽造文書罪，係以足生損害於
    公眾或他人為其構成要件，但原審就被告卯○○行使偽造私文書之犯行，如何足
    生損害乙節，並未加以論述，自嫌疏漏；復查被告卯○○向己○○係詐取如附表
    三所示之支票十二張，但原審竟認定為二十一張，亦有違誤；又八十二年十一月
    二十七日不動產買賣契約書上，出賣人欄偽造之「辛○」署押一枚，係被告卯○○與該自稱「辛○」之成年男子利用不知情之代書人員所為，此據丙○○陳明屬
    實（見本院卷第一卷第三十六頁），是此部分偽造之署押，係屬間接正犯，然原
    審就此法律關係，並未加以論述，自有未妥；另查被告卯○○與該自稱「辛○」
    之人與丙○○所訂立之不動產買賣契約書，係一式二份，此觀該契約書自明，則
    該契約書上偽造「辛○」之署押，應均係一式二份，則原審僅諭知偽造之署押一
    枚沒收，自有未合；末查被告卯○○於詐取右述款項後，固於事後與庚○○達成
    和解，願分期清償款項，此固有調解書附卷可參，惟對於其餘之戊○○、乙○○
    、己○○、子○○等人，則尚未與彼等和解，然原審竟就被告卯○○部分併予宣
    告緩刑五年，似嫌輕縱。庚○○及檢察官上訴意旨以原審就被告甲○○部分予以
    緩刑宣告，尚有未妥等語憑以指摘原判決該部分不當，固無足取，但彼等上訴意
    旨以原審就被告卯○○部分亦併予宣告緩刑，尚有未當諸語而執以指摘原判決此
    部分不當，則有理由，且原判決亦有可議，同屬無可維持，應由本院將原判決予
    以撤銷改判。查被告等均素行良好，未曾受有期徒刑以上刑之宣告，有本院被告
  全國前案紀錄表在卷可按，於犯罪後，已清償庚○○六萬七千元，並願以分期給
    付之方式清償款項，有庚○○提出之郵政存簿儲金儲金簿、調解書等件存卷可佐
    ，另丙○○於原審法院審理時，亦到庭表示不願追究之意，但被告卯○○對於戊○○、乙○○、子○○等人部分，則尚未與彼等達成和解，獲得渠等之宥恕，爰
    併審酌被告等犯罪之動機、目的、手段、犯罪所生之危害及被告卯○○於本院審
    理時，尚能坦承部分犯行等一切情形，分別量處如主文所示之刑，以示懲儆。末
    查被告甲○○素行良好，未曾受有期徒刑以上刑之宣告，已如上論，渠雖與被告
    卯○○共犯詐欺罪責，惟其犯罪情節較輕，犯罪後固未能與全部被害人達成和解
    ，但已深具悔意，本院認為被告甲○○經此教訓，當知警惕而無再犯之虞，因認
    被告甲○○所受上揭刑之宣告，以暫不執行為適當，爰併予宣告緩刑肆年，以啟
    自新。八十二年十一月二十七日不動產買賣契約書一式二份偽造「辛○」之署押
    各參枚（含署名各貳枚、指印各乙枚）、八十三年一月二十八日收據上偽造「辛○」之署押貳枚（含署名及指印各壹枚），暨如附表一編號一、二所示支票之背
    面上所偽造「丑○○」之署押各壹枚，均應依刑法第二百十九條之規定併予宣告
    沒收。
五、據上論斷，應依刑事訴訟法第三百六十九條第一項前段、第三百六十四條、第三
    百四十三條、第二百九十九條第一項前段，刑法第二百十六條、第二百十條、第
    三百三十九條第一項、第二百十九條、第二十八條、第五十六條、第五十五條、
    第七十四條第一款，罰金罰鍰提高標準條例第一條前段判決如主文。
本案經檢察官癸○○到庭執行職務。
中      華      民      國    八十九     年      六       月    二十九  日
                                  臺灣高等法院臺中分院刑事第十庭
                                        審判長法  官  林  照  明
                                              法  官  曾  謀  貴
                                              法  官  李  寶  堂
右正本證明與原本無異。
被告甲○○不得上訴，餘均得上訴。
如不服本判決應於收受送達後十日內向本院提出上訴書狀，其未述上訴之理由者並
得於提起上訴後十日內向本院補提理由書（均須按他造當事人之人數附繕本）。
                                              書記官  蕭  玉  真
中      華      民      國  八十九     年      六       月    三十    日
附表一：
編號  付    款    人    面        額    發    票      日  票  據  號  碼
一    中市第三信用合    八十二萬元      八三、０八、00  0000000
      作社
二    同          右    八十萬元        八三、０九、00  0000000
0    中市第一信用合    一百二十四萬    八三、一０、00  0000000
      作社              元
四    同          右    一百二十四萬    同            右  0000000
                        元
附表二（戊○○部分，合計七百七十四萬元）：
編號  付    款    人    面        額    發    票      日  票  據  號  碼
一    中市第三信用合    八十二萬元      八三、０八、00  0000000
      作社文心分社
二    同          右    八十二萬元      八三、０八、00  0000000
0    同          右    八十萬元        八三、０九、00  0000000
0    同          右    二百二十萬元    八三、一０、00  0000000
0    亞泰商業銀行儲    一百五十萬元    八三、０八、00  0000000
      蓄部
六    同          右    一百六十萬元    八三、０九、00  0000000
附表三（己○○部分，合計一千六百四十四萬元）：
編號  付    款    人    面        額    發    票      日  票  據  號  碼
０一  中市第七信用合
      作社健行分社      一百五十萬元    八三、０八、00  000000
00  同          右    一百五十萬元    八三、０八、00  000000
00  同          右    一百萬元        八三、０八、00  000000
00  同          右    一百萬元        八三、０八、00  000000
00  同          右    一百八十萬元    八三、０八、00  000000
00  同          右    一百八十萬元    八三、０八、00  000000
00  同          右    六十四萬元      八三、０八、00  000000
00  同          右    二百十萬元      八三、０八、00  000000
00  同          右    二十萬元        八三、０九、00  000000
00  同          右    二百十萬元      八三、０九、00  000000
00  同          右    二百六十萬元    八三、０九、00  000000
00  同          右    二十萬元        八三、一一、00  000000
附錄：
刑法第二百十條：
偽造、變造私文書，足以生損害於公眾或他人者，處五年以下有期徒刑。
刑法第二百十六條：
行使第二百十條至第二百十五條之文書者，依偽造、變造文書或登載不實事項或使登
載不實事項之規定處斷。
刑法第三百三十九條第一項：
意圖為自己或第三人不法之所有，以詐術使人將本人或第三人之物交付者，處五年以
下有期徒刑、拘役或科或併科一千元以下罰金。
                                                                        Ｉ


司法院資訊處製作；財團法人民間司法改革基金會備份。
